【裁判字號】    94,上易,5
【裁判日期】    950301
【裁判案由】    請求確認土地所有權登記請求權存在
【裁判全文】
福建高等法院金門分院民事判決           94年度上易字第5號
上  訴  人  戊○○
上  訴  人  丁○○
上  訴  人  庚○○
兼上列三人共同
訴訟代理人  己○○    住台北市內湖區○○○路○段280巷25
                        弄24號3樓
被上訴人    乙○○    住台北市○○區○○街400巷46號
被上訴人    丙○○    住連江縣莒光鄉大坪村57號
上列當事人間請求確認土地所有權登記請求權存在事件，上訴人
對於中華民國94年2月3日福建連江地方法院92年度連訴字第6 號
第一審判決提起上訴，本院於95年1 月17日言詞辯論終結，判決
如下：
    主    文
原判決主文第四項關於上訴人後開第二項之訴部分，及命上訴人
負擔訴訟費用之裁判（除確定部分外）廢棄。
被上訴人丙○○應將坐落連江縣莒光鄉○○段七八四地號（如附
圖所示編號G）， 面積三點三六平方公尺土地及連江縣莒光鄉○
○段四○三之二地號（如附圖所示編號A）， 面積八十六點九八
平方公尺土地之所有權移轉登記給上訴人共有。
第一審訴訟費用（除確定部分外），由被上訴人丙○○負擔十分
之二，餘由上訴人連帶負擔；第二審訴訟費用由被上訴人丙○○
負擔。
    事  實  及  理  由
一、程序方面：被上訴人均經合法通知，無正當理由，未於言詞
    辯論期日到場，核無民事訴訟法第386 條各款所列情形，爰
    依上訴人之聲請，由其一造辯論而為判決。
二、上訴人除已確定部分外，起訴主張：坐落連江縣莒光鄉○○
    段四○三、四○三之一、四○三之二、四○三之四、四○三
    之五、四○三之六、四三九、七八○、七八四地號之土地（
    以下簡稱系爭土地），為原告（即上訴人，下同）之父親鄭
    法水早從民國三十六年即作為農耕用之祖產，四十六年已完
    成時效取得之要件，四十八年後由原告在系爭土地繼續占有
    ，至五十八年原告之父親死亡，由原告繼承系爭土地，原告
    雖於六十八年後先後遷台謀生，仍將系爭土地委託陳金妹、
    曹常容、劉灼仙看管，原告自三十六年起自九十一年止，以
    所有意思和平占有完成時效取得，嗣經原告於九十二年一月
    及同年五月檢具原權利人法定證明文件，向連江縣地政事務
    所請求申請登記，卻因系爭土地上已有甲○○○○、被告（
    即被上訴人，下同）乙○○、丙○○申請登記，雙方因測量
    相互重疊造成糾紛，經多次調處，仍協調未果，爰依土地法
    第五十九條規定起訴，請求確認被告就系爭土地之所有權登
    記請求權不存在，關於坐落連江縣莒光鄉○○段七八四地號
    （如附圖所示編號G）， 面積三點三六平方公尺土地及連江
    縣莒光鄉○○段四○三之二地號（如附圖所示編號A）， 面
    積八十六點九八平方公尺土地部分，則因丙○○已先行取得
    所有權，丙○○自應負返還土地的義務並移轉登記給上訴人
    共有等情。並聲明：塗銷被告丙○○就坐落連江縣莒光鄉○
    ○段七八四地號（如附圖所示編號G）， 面積三點三六平方
    公尺土地及連江縣莒光鄉○○段四○三之二地號（如附圖所
    示編號A）， 面積八十六點九八平方公尺土地所有權登記並
    移轉於原告。
三、被上訴人丙○○於原審即陳述：就系爭土地與上訴人產生土
    地所有權爭議，係因錯誤指界丈量所致，願意放棄登記權利
    ，不主張為自己所有。並聲明：訴訟費用由原告（上訴人）
    負擔。另被上訴人乙○○於原審所提出之書狀亦以：就系爭
    土地與上訴人產生土地所有權爭議，被告乙○○願意放棄系
    爭大坪段四○三之一、四○三之四、四三九地號之土地登記
    請求權。並聲明：訴訟費用由原告（上訴人）負擔。
四、原審判決：「確認被告丙○○就坐落連江縣莒光鄉○○段四
    ○三之四地號（如附圖所示編號D）， 面積九十一點四二平
    方公尺土地，及連江縣莒光鄉○○段四○三之五地號（如附
    圖所示編號F）， 面積五點七四平方公尺土地之所有權登請
    求權不存在。確認被告甲○○○○就坐落連江縣莒光鄉○○
    段四○三地號（如附圖所示編號H）， 面積一百三十六點六
    平方公尺土地，連江縣莒光鄉○○段四○三之六地號（如附
    圖所示編號B）， 面積一百五十五點四九平方公尺土地，及
    連江縣莒光鄉○○段四○三之一地號（如附圖所示編號C）
    ，面積六十四點二九平方公尺土地之所有權登記請求權不存
    在。確認被告乙○○就坐落連江縣莒光鄉○○段四○三之一
    地號（如附圖所示編號C）， 面積六十四點二九平方公尺土
    地，連江縣莒光鄉○○段四○三之四地號（如附圖所示編號
    D ），面積九十一點四二平方公尺土地，及連江縣莒光鄉○
    ○段四三九地號（如附圖所示編號E）， 面積十二點三八平
    方公尺土地之所有權登記請求權不存在。『確認原告就坐落
    連江縣莒光鄉○○段七八四地號（如附圖所示編號G）， 面
    積三點三六平方公尺土地及連江縣莒光鄉○○段四○三之二
    地號（如附圖所示編號A）， 面積八十六點九八平方公尺土
    地之所有權登記請求權存在。』原告其餘之訴駁回。訴訟費
    用由被告甲○○○○負擔十分之三，餘由原告連帶負擔。」
    嗣上訴人不服提起上訴，並主張（一）關於坐落連江縣莒光
    鄉○○段七八四地號（如附圖所示編號G）， 面積三點三六
    平方公尺土地及連江縣莒光鄉○○段四○三之二地號（如附
    圖所示編號A）， 面積八十六點九八平方公尺土地，業據被
    上訴人丙○○分別於九十年六月五日、九十二年十月二十日
    完成所有權登記，被上訴人丙○○空言放棄，並不能影響土
    地登記之效力。丙○○既對其已取得土地所有權登記之土地
    ，認諾屬上訴人所有，其自負有義務先塗銷坐落連江縣莒光
    鄉○○段七八四地號（如附圖所示編號G）， 面積三點三六
    平方公尺土地及連江縣莒光鄉○○段四○三之二地號（如附
    圖所示編號A）， 面積八十六點九八平方公尺土地之所有權
    登記，上訴人始能向地政機關聲請所有權登記。詎原審既明
    知被上訴人丙○○已取得所有權登記之事實，於丙○○並未
    先行塗銷所有權登記之前，縱判決上訴人有所有權登記請求
    權存在，上訴人方面亦無從取得上揭土地之所有權。而被上
    訴人於訴訟中既就其已取得所有權之土地認諾放棄並以書狀
    載明願歸上訴人（原告）所有，是被上訴人係就其有處分權
    之土地為認諾之意思表示，並非如原判決所言，被上訴人對
    上揭土地之認諾有何違反法律之處。而不動產之權利變動既
    採登記制度，非如動產於所有權人拋棄占有後即得由他人取
    得所有權，則被上訴人丙○○對其有處分權之上揭土地，於
    兩造訴訟程序中認諾後，即應負有塗銷所有權登記之義務，
    又基於訴訟經濟原則，上揭土地既已由被上訴人丙○○於訴
    訟過程中或之前，先取得所有權，則本於被上訴人丙○○於
    訴訟上之認諾法律效果，其亦應負有移轉登記所有權予上訴
    訴人之義務，而非迂迴地使被上訴人為塗銷所有權登記之義
    務後，再由上訴人另聲請所有權登記。並另稱被上訴人認諾
    後，並未積極配合上訴人取得土地所有權登記，其既然敗訴
    自應負擔訴訟費用等語。被上訴人丙○○、乙○○於本院審
    理過程中均未再為任何主張與陳述。
五、按繼承人有數人時，在分割遺產前，各繼承人對於遺產全部
    為公同共有。又公同共有物之處分，及其他權利之行使，除
    法律或契約另有規定外，應得公同共有人全體之同意，民法
    第一千一百五十一條及第八百二十八條第二項定有明文。本
    件被繼承人鄭法水於五十八年八月十四日死亡，上訴人為鄭
    法水之繼承人，因繼承而取得系爭土地申請系爭土地登記之
    權利等情，業經上訴人於原審即提出戶籍謄本一份為證，堪
    信為真實，本件訴訟關於上訴人部分，當事人應屬適格，先
    此敘明。
六、本件之爭點主要為：上訴人得否主張請求塗銷被上訴人丙○
    ○所有坐落連江縣莒光鄉○○段七八四地號（如附圖所示編
    號G）， 面積三點三六平方公尺土地及連江縣莒光鄉○○段
    四○三之二地號（如附圖所示編號A）， 面積八十六點九八
    平方公尺土地，並將所有權登記移轉於原告。
七、按「當事人於言詞辯論時為訴訟標的之認諾者，應本於其認
    諾為該當事人敗訴之判決」、「按當事人主張之事實，經他
    造於準備書狀內或言詞辯論時或在受命法官、受託法官前自
    認者，無庸舉證」，民事訴訟法第三百八十四條及第二百七
    十九條分別定有明文。
（一）系爭坐落連江縣莒光鄉○○段七八四地號（如附圖所示編
      號G）， 面積三點三六平方公尺土地及連江縣莒光鄉○○
      段四○三之二地號（如附圖所示編號A）， 面積八十六點
      九八平方公尺土地，業據被上訴人丙○○分別九十年六月
      五日、九十二年十月二十日完成所有權登記，有該土地登
      記簿謄本附於原審卷六一九頁、六二○頁可據，已見被上
      訴人丙○○對系爭土地確實有處分權 。
（二）上訴人於原審九十四年一月五日辯論終結前，即明白主張
      被上訴人丙○○應將系爭土地所有權塗銷並移轉登記予上
      訴人，則其對他人已取得土地所有權之所有權人起訴主張
      移轉所有權移轉登記，上訴人之權利主張已非只有時效取
      得。況且，對他人已取得所有權之土地，縱有依時效規定
      取得地上權之可能，但他人無從再主張依時效取得所有權
      。
（三）本件被上訴人丙○○分別於原審法院現場履勘、以書狀等
      訴訟程序中為認諾（見原審九十三年五月五日現場履勘筆
      錄、九十二年九月三十日民事陳報狀）。被上訴人丙○○
      對其有處分權之土地，既認諾願歸上訴人所有，自應本於
      其認諾之效果而為其敗訴之判決，被上訴人並應負有配合
      上訴人為相關土地登記之義務。
八、原審認定系爭連江縣莒光鄉○○段四○三之二及七八四地號
    土地之所有權人為被上訴人丙○○，並認定本件訴訟中被上
    訴人丙○○已自認：就系爭土地與原告（上訴人）產生土地
    所有權爭議，係因錯誤指界丈量所致，願意放棄登記權利，
    不主張為自己所有等情；而被上訴人對此迄本院辯論終結時
    均未見有再爭執，兩造間之權利義務已然明確。則原審認被
    上訴人應塗銷所有權登記並移轉予原告（上訴人）共有部分
    ，為無理由，於判決理由敘明被上訴人丙○○就上揭兩筆系
    爭土地部分之原所有權應已不存在，而僅判決上訴人主張對
    系爭土地所有權登記請求權存在，尚有未當。上訴意旨求予
    廢棄改判，於前述部分，為有理由，爰由本院予以廢棄，改
    判如主文第二項所示。
九、末按訴訟費用固應由敗訴之當事人負擔，惟若被告對原告之
    主張逕行認諾，並能證明其無庸起訴者，始例外由勝訴之原
    告負擔，民事訴訟法第第七十八條、八十條有明文規定。本
    件被上訴人丙○○與乙○○就本件訴訟全部認諾，關於被上
    訴人丙○○、乙○○未取得所有權部分（即原審判決已確定
    部分），上訴人確無提起確認之訴之必要，縱然起訴亦可撤
    回，詎因上訴人一方堅持必須其先取得所有權登記後，始願
    撤回起訴，致連江地政事務所以本件已進入司法程序，需俟
    法院判決確定後，俾憑結果辦理而不准上訴人之申請登記，
    惟此部分既因上訴人未及時撤回起訴，致案件繫屬中，地政
    機關無從逕依兩造已無爭執而逕為受理登記，自非可歸責於
    被上訴人乙○○、丙○○之因素所造成。衡量兩造間之訴訟
    過程，雖於調處時，被上訴人曾有不同意見，但於原審繫屬
    不久，被上訴人即具狀放棄，若上訴人即時使訴訟終結，法
    院亦將退回裁判費，可認此部分之訴訟費用如由被告乙○○
    、丙○○負擔，顯失公平，原審依上開規定，宣告此部分（
    就被告乙○○、丙○○敗訴確定部分），訴訟費用由上訴人
    （原告）連帶負擔，並無不當。另就被上訴人丙○○所有之
    坐落連江縣莒光鄉○○段七八四地號（如附圖所示編號G）
    ，面積三點三六平方公尺土地及連江縣莒光鄉○○段四○三
    之二地號（如附圖所示編號A）， 面積八十六點九八平方公
    尺土地部分，被上訴人丙○○雖然已認諾，卻未為塗銷登記
    或配合上訴人為所有權移轉登記，且本件上訴系爭標的價值
    不大（此部分僅應徵二審裁判費新台幣一千五百元），而上
    訴人對被上訴人乙○○部分本無上訴之必要，惟並無增加上
    訴審之訴訟費，負擔部分訴訟費用，爰就訴訟費用部分改判
    如主文第三項所示，且不另為駁回上訴人之諭知，併此敘明
    。
十、兩造其餘之攻擊或防禦方法及未經援用之證據，經本院斟酌
    後，認為均不足以影響本判決之結果，自無逐一詳予論駁之
    必要，併此敘明。
十一、據上論結，本件上訴為有理由，依民事訴訟法第385 條第
      1 項前段、第450 條、第79條、85條，判決如主文。
中    華    民    國    95    年    3    月    1     日
                   民事庭審判長法  官  蔡  清  遊
                               法  官  陳  世  宗
                               法  官  黃  玉  清
正本係照原本作成。
不得上訴。
中    華    民    國    95    年    3    月    6     日
                               書記官   黃月瞳


司法院資訊處製作；財團法人民間司法改革基金會備份。
